【裁判字號】    96,訴,494
【裁判日期】    970408
【裁判案由】    返還不當得利
【裁判全文】
臺灣苗栗地方法院民事判決               96年度訴字第494號
原      告  甲○○
訴訟代理人  劉君豪律師
被      告  丙○○
訴訟代理人  巫宗翰律師
上列當事人間請求返還不當得利事件，本院於民國97年3 月21日
言詞辯論終結，判決如下：
    主  文
原告之訴及其假執行之聲請均駁回。
訴訟費用新臺幣肆萬零陸佰元由原告負擔。
    事實及理由
一、原告起訴主張：
  (一)坐落桃園縣中壢市○○段439 、440 、440-1 、450 、450-
    1 地號等5 筆土地（以下簡稱系爭5 筆土地）原為訴外人黃
    金勳所有，黃金勳生前於民國79年2 月15日就系爭5 筆土地
    設定權利價值新台幣（下同）1,200 萬元之抵押權（以下簡
    稱系爭抵押權）予其女婿即被告。兩造於94年9 月19日成立
    買賣抵押權契約，由被告將系爭抵押權以400 萬元代價讓與
    原告，並於同年10月24日辦理讓與登記完畢。詎原告於95年
    6 月間卻遭訴外人黃金勳之子黃永錚向臺灣桃園地方法院訴
    請確認系爭抵押權所擔保之1,200 萬元債權不存在，並請求
    原告應將系爭抵押權登記予以塗銷，嗣經臺灣桃園地方法院
    以95年度訴字第902 號（以下簡稱前案）民事判決以被告對
    黃金勳之1,200 萬元債權係通謀虛偽意思表示而不存在，且
    兩造當初經公證之法律文件只移轉系爭抵押權，並未移轉債
    權，顯係違反民法第870 條之強制規定而無效，原告並未因
    系爭抵押權之讓與行為而繼受取得系爭抵押權及所擔保之抵
    押債權為由，判決原告敗訴確定。是兩造間單獨移轉系爭抵
    押權之法律行為既屬無效，則被告收受原告交付之400 萬元
    ，自始即無法律上之原因而構成不當得利。又被告對黃金勳
    既無1,200 萬元之債權存在，系爭抵押權自亦不存在，則被
    告以該不存在之系爭抵押權出售與原告，並收取原告交付之
    400 萬元，被告所為顯已構成詐欺，原告爰依法撤銷與被告
    間讓與系爭抵押權之意思表示。又被告與黃金勳通謀虛偽設
    定系爭抵押權，顯見被告在受領原告400 萬元之始，即明知
    係無法律上原因而受利益，則原告自得依民法第179 條、第
    182 條第2 項規定請求被告返還400 萬元，並自受領時起附
    加利息等語。
  (二)並聲明：被告應給付原告400 萬元，及自94年9 月19日起至
    清償日止，按年息百分之5 計算之利息，並陳明願供擔保請
    准宣告假執行。
  (三)對被告所為抗辯之陳述：
  (1)民事訴訟法第67條之1 係規定法院「得」於第一審或第二審
    言詞辯論終結前相當時期，將訴訟事件及進行程度以書面通
    告該第三人，是前案法院縱未對被告告知訴訟，嚴謹審判程
    序下作出之判決結果亦非當然對被告不生拘束力。況於前案
    審理中曾多次傳訊被告到庭作證，惟被告皆未當庭，實不得
    嗣後任意執詞否認該判決。
  (2)被告受領原告交付之400 萬元，並非原告向訴外人黃林菊枝
    、黃惠、黃慧玲、黃永錚、黃柏森及乙○○（以下簡稱黃
    林菊枝等6 人）購買坐落桃園縣中壢市○○段439 、440 、
    440-1 、442 地號等4 筆土地（以下簡稱系爭4 筆土地）買
    賣價金之一部分。證人乙○○與丁○於前案審理時均證稱被
    告是以400 萬元的價格讓與系爭1,200 萬元的抵押權（詳前
    案卷一95年11月22日準備程序筆錄第125 至130 頁），從未
    提及該400 萬元是土地買賣價金一部分之事實，是渠等於本
    院所證稱係買賣價金之一部分云云，無非臨訟捏造。且若該
    400 萬元是土地買賣價金之一部分，原告逕行交付出賣人即
    可，不必交給被告收受。又被告所提土地價金支付明細表所
    載「已付部份：-4,000,000，付給丙○○抵押權」，已書明
    是付給被告系爭抵押權之費用，況此明細表僅是原告列出之
    付款明細，絕非將其列為土地買賣價金一部分之表示。且
    本件系爭抵押權讓與契約之當事人為原、被告，而被告抗辯
    所提系爭4 筆土地買賣契約之當事人卻係黃林菊枝等6 人與
    原告之妻蔡美雅，縱認該400 萬元係上開土地買賣價金，亦
    與本案無涉。
二、被告則以：
  (一)按訴訟之結果，於第三人有法律上利害關係者，法院得於第
    一審或第二審言詞辯論終結前相當時期，將訴訟事件及進行
    程度以書面通知該第三人；前項受通知人得於通知送達5 日
    內，為第242 條第1 項之請求；第1 項受通知人得依第58條
    規定參加訴訟者，準用前條之規定，民事訴訟法第67條之1
    定有明文。前案係原告與訴外人黃永錚間就系爭5 筆土地之
    系爭抵押權塗銷登記所為之訴訟，而系爭5 筆土地乃係被告
    之岳父黃金勳自79年2 月15日陸續向被告借款共1,200 萬元
    ，卻無力償還，遂以系爭5 筆土地設定系爭抵押權予被告。
    被告既為系爭抵押權之抵押權人，則系爭抵押權是否塗銷與
    被告自具有重大利害關係，被告在前案中之身份乃係訴訟之
    結果，有法律上利害關係之第三人，系爭抵押權塗銷與否攸
    關被告之重大利益，則依民事訴訟法第67條之1 規定，原審
    法院理應將訴訟進行之程度以書面通知被告，並告知被告得
    參加訴訟。惟前案法院並未踐行此一訴訟告知程序，明顯違
    背民事訴訟程序，具有違法之原因事實。準此，前案之民事
    確定判決就被告而言無拘束力，原告不得執前案判決主張被
    告與黃金勳間就系爭5 筆土地所為之系爭抵押權登記係屬通
    謀意思表示而主張無效，並進而推論被告受有原告交付之40
    0萬元買賣價款係屬不當得利。
  (二)被告就系爭5 筆土地上所為1,200 萬元之系爭抵押權設定，
    確實有借款1,200 萬元與黃金勳。徵諸證人乙○○於前案95
    年11月22日準備程序時證述被告之妻黃惠曾分幾次，共拿
    日幣3, 000萬元（詳前案卷一95年11月22日準備程序筆錄第
    126 頁），依當時匯率換算結果約為5,576,208 元；79 年2
    月5 日又自日本電匯日幣1,600 萬元，折合台幣2,846,400
    元，合計8,422,608 元與黃金勳，其餘差額亦於黃惠在日
    本或台灣以現金交付與黃金勳，其實際交付予黃金勳之金錢
    超過1, 200萬元，惟念及雙方係父女、岳婿之關係，同意僅
    以1,20 0萬元就系爭5 筆土地設定系爭抵押權予被告，並非
    通謀虛偽設定系爭抵押權。
  (三)原告於94年1 月間與黃林菊枝等6 人就系爭4 筆土地簽訂買
    賣契約，出賣人為黃林菊枝等6 人（由乙○○代理），買受
    人為蔡美雅（實際買受人為原告），因其中439 、440 、44
    0- 1土地上有黃金勳之債權人華南銀行假扣押存在，且出賣
    人黃永錚對土地賣出後，尚需分配償還銀行餘額有意見，為
    維護原告權益，經訴外人即原告委任之土地代書丁○建議，
    將系爭5 筆土地所設定1,200 萬元之系爭抵押權，以400 萬
    元為交易價格之一部賣與原告，原告取得系爭抵押權後，行
    使抵押權拍賣破除華南銀行假扣押之禁止移轉之限制。又原
    告為系爭4 筆土地買賣價金事宜，曾於95年5 月5 日傳真土
    地買賣價金支付明細表予丁○，交待後續付款事項，表內即
    載明「已付部分：-4,000,000、付給丙○○抵押權」；另原
    告曾分別於95年7 月20日及95年7 月24日召集乙○○及土地
    代書丁○，於原告委請之邱清銜律師事務所內簽立兩份備忘
    錄，該備忘錄意旨略為系爭4 筆土地合約實際價金為56,276
    ,000 元 ，買方已付50,849, 170 元，尚應付尾款5,526,83
    0 元等語。綜上，可證原告係將該400 萬元列入系爭4 筆土
    地買賣價金已付價款，並非不當得利。
  (四)按無法律上之原因而受利益，致他人受損害者，應返還其利
    益。雖有法律上之原因，而其後已不存在者，亦同，民法第
    179 條定有明文。又因給付而受利益者，倘該給付係依有效
    成立之債權契約而為之，其受利益即具有法律上之原因，尚
    不生不當得利問題，最高法院77年度台上字第165 號裁判要
    旨參照。故不當得利，須以無法律上原因而受利益，致他人
    受損害為成立要件。本件如前述被告所收受之400 萬元，係
    屬土地買賣價金之一部分，而該土地買賣契約係依有效成立
    之債權契約而為之，被告受有利益即具有法律上之原因，並
    不生不當得利問題。
  (五)綜上，原告依不當得利之法律關係，請求被告返還400 萬元
    ，為無理由。並聲明：原告之訴駁回，並陳明如受不利之判
    決，願供擔保請准宣告免為假執行。
三、本件為行集中審理協同兩造協議並簡化爭點整理如下：
  (一)兩造不爭執事項：系爭5 筆土地原為訴外人黃金勳所有，黃
    金勳生前於79年2 月15日就系爭5 筆土地設定權利價值1,20
    0 萬元之系爭抵押權予其女婿即被告。兩造間系爭抵押權移
    轉契約於94年9 月19日經台灣桃園地方法院所屬民間公證人
    林登偉公證，並於同年10月24日辦理讓與登記完畢，原告交
    付被告之400 萬元支票，亦經被告兌領。原告於95年6 月間
    遭訴外人黃金勳之子黃永錚向臺灣桃園地方法院訴請確認系
    爭抵押權所擔保之1,200 萬元債權不存在，並請求原告應將
    系爭抵押權登記予以塗銷，嗣經前案民事判決確認原告對訴
    外人黃林菊枝等6 人就系爭5 筆土地所設定之系爭抵押權所
    擔保之債權不存在，被告應將94年10月24日以讓與為原因所
    辦理之系爭抵押權登記予以塗銷等情，為兩造所不爭執，並
    有原告所提公證人林登偉事務所94年度桃院民公偉字第0176
    號公證書、原告交付被告之400 萬元支票簽收單及被告兌領
    支票之紀錄、前案即台灣桃園地方法院95年度訴字第902 號
    民事判決影本等件附卷可憑（詳卷第5 至15頁），堪信為真
    實。
  (二)兩造爭執事項：
  (1)台灣桃園地方法院95年度訴字第902 號民事確定判決對被告
    是否具有拘束力？
  (2)系爭5 筆土地被告是否確實有支付黃金勳1,200 萬元始取得
    系爭抵押權設定？
  (3)被告受有400 萬元是否係原告向黃林菊枝等6 人購買系爭4
    筆土地買賣價金之一部分？
  (4)被告受有400 萬元，是否為不當得利而須返還原告？
四、查無法律上之原因而受利益，致他人受損害者，應返還其利
    益。雖有法律上之原因，而其後已不存在者，亦同，民法第
    179 條定有明文。又因給付而受利益者，倘該給付係依有效
    成立之債權契約而為之，其受利益即具有法律上之原因，尚
    不生不當得利問題，最高法院77年度台上字第165 號裁判要
    旨參照。故不當得利，須以無法律上原因而受利益，致他人
    受損害為成立要件。又主張不當得利請求權之原告，係因自
    己之行為致造成原由其掌控之財產發生主體變動，則因該財
    產變動本於無法律上原因之消極事實舉證困難所生之危險自
    應歸諸原告，始得謂平。是以原告對不當得利請求權之成立
    要件應負舉證責任，亦即原告必須證明其與被告間有給付之
    關係存在，且被告因其給付而受有利益以及被告之受益為無
    法律上之原因，始能獲得勝訴之判決，最高法院著有91年度
    台上字第1673號裁判意旨可資參照。本件原告主張被告前揭
    受領之400 萬元為不當得利等情，既為被告所否認，則依上
    開裁判意旨，原告就被告受領該400 萬元為無法律上之原因
    而受有利益，致其受有損害之事實，自應負舉證證明之責。
    經查：
  (一)按確定判決，依民事訴訟法第401 條第1 項及第2 項規定，
    除當事人外，僅對於訴訟繫屬後為當事人之繼受人者，及為
    當事人或其繼受人占有請求之標的物者，暨對於為他人而為
    原告或被告者之確定判決，對於該他人有其效力而已。除此
    之外，確定判決對於案外之第三人，並無拘束之效力，最高
    法院著有76年度台再字第57號裁判意旨可資參照。又參加人
    對於其所輔助之當事人，不得主張本訴訟之裁判不當。但參
    加人因參加時訴訟之程度或因該當事人之行為，不能用攻擊
    或防禦方法，或當事人因故意或重大過失不用參加人所不知
    之攻擊或防禦方法者，不在此限。參加人所輔助之當事人對
    於參加人，準用前項之規定。受告知人不為參加或參加逾時
    者，視為於得行參加時已參加於訴訟，準用第63條之規定。
    民事訴訟法第63條、第67條亦分別著有明文。本件被告並非
    於前案訴訟繫屬後為原告之繼受人，或為原告或其繼受人占
    有請求之標的物之人，另原告於前案亦非為被告而為被告，
    則依前揭最高法院裁判意旨，前案確定判決對於本件被告，
    自無拘束之效力。另被告於前案未受訴訟告知，亦未於前案
    輔助原告而為訴訟參加，為兩造所不爭執，則依上揭規定，
    自亦不生被告不得對原告主張前案訴訟裁判不當之效果。
  (二)次按當事人主張有利於己之事實，應負舉證責任此觀諸民事
    訴訟法第277 條之規定自明。原告既主張被告對黃金勳之1,
    200 萬元債權係通謀虛偽之意思表示，當係有利於其本人之
    事實，而此事實又為被告所否認，則原告即應就此事實，負
    舉證之責任。查原告就其主張之上開事實，固據提出兩造所
    不爭執之前案確定判決為證，惟依前開說明，前案確定判決
    之效力既不足以拘束被告，自難僅憑原告所提前案確定判決
    ，即認原告上揭主張為真實。況原告於前案亦主張黃金勳生
    前曾向被告借款，該借款債權係在系爭抵押權之擔保範圍內
    ，並由其連同系爭抵押權一併受讓取得，有該前案確定判決
    在卷可按，是尤難執該前案判決，即認原告上揭主張為真實
    。此外，原告又迄未能另為相當證據之提出，用以證明其主
    張之事實。而參以被告就其所辯就系爭5 筆土地上所為1,20
    0 萬元之系爭抵押權設定，確實有借款1,200 萬元與黃金勳
    之事實，業據證人乙○○於前案95年11月22日準備程序及本
    院97年1 月22日言詞辯論期日到庭證稱被告之妻黃惠曾分
    幾次，共拿日幣3, 000萬元予黃金勳等情綦詳（詳前案卷一
    95 年11 月22日準備程序筆錄第126 頁及本院卷第59頁），
    且被告所辯其於79年2 月5 日自日本電匯日幣1,600 萬元，
    折合台幣2,846,400 元之事實，又有被告所提華南商業銀行
    買匯水單1 紙附卷可憑（詳本院卷第39頁），依上開被告以
    現金交付及電匯予黃金勳之金額合計已近8,422,608 元，足
    徵被告上揭所辯，應屬可採。原告空言主張被告對黃金勳之
    1, 200萬元抵押債權係通謀虛偽之意思表示而為云云，尚屬
    無據。
  (三)另被告所辯原告於94年1 月間與黃林菊枝等6 人就系爭4 筆
    土地簽訂買賣契約，出賣人為黃林菊枝等6 人（由乙○○代
    理），買受人為蔡美雅（實際買受人為原告），因其中439
    、440 、44 0- 1 土地上有黃金勳之債權人華南銀行假扣押
    存在，且出賣人黃永錚對土地賣出後，尚需分配償還銀行餘
    額有意見，為維護原告權益，經訴外人即原告委任之土地代
    書丁○建議，將系爭5 筆土地所設定1,200 萬元之系爭抵押
    權，以400 萬元為交易價格之一部賣與原告，原告取得系爭
    抵押權後，行使抵押權拍賣破除華南銀行假扣押之禁止移轉
    之限制。原告為系爭4 筆土地買賣價金事宜，曾於95年5 月
    5 日傳真土地買賣價金支付明細表予丁○，交待後續付款事
    項，表內即載明「已付部分：-4,000,000、付給丙○○抵押
    權」；另原告曾分別於95年7 月20日及95年7 月24日召集乙
    ○○及土地代書丁○，於原告委請之邱清銜律師事務所內簽
    立兩份備忘錄，該備忘錄意旨略為系爭4 筆土地合約實際價
    金為56,276 ,000 元，買方已付50,849, 170 元，尚應付尾
    款5,526,83 0元等情，業據被告提出原告所不爭執其真正之
    買賣契約書2 件、台灣桃園地方法院簡易庭95年度拍字第67
    9 號民事裁定1 件、原告95年5 月5 日傳真予丁○代書之傳
    真函1件及備忘錄2件（詳卷第40至52頁）為證，且經證人即
    原告於94年1 月間與黃林菊枝等6 人就系爭4 筆土地簽訂買
    賣契約之土地代書丁○，及證人即前揭買賣契約出賣人黃林
    菊枝等6 人之代理人乙○○到庭證述屬實（詳本院卷第56頁
    至63頁）。且原告給付被告系爭抵押權400 萬元，係因黃金
    勳有欠被告錢，買賣系爭4 筆土地的錢要撥一部分給被告，
    被告始肯塗銷系爭抵押權，所以當初就系爭4 筆土地買賣時
    ，為交付土地及塗銷系爭抵押權，所以把塗銷系爭抵押權之
    400 萬元算在買賣系爭4 筆土地之價金裡面，由原告應給付
    黃林菊枝等6 人之買賣價金裡扣除，並由代書丁○建議原告
    將系爭抵押權讓與過來，以保障原告之權益，其後未將系爭
    抵押權塗銷，係因怕一旦塗銷，三商銀就會來執行，有損雙
    方權益等情，亦據證人乙○○、丁○到庭證述綦詳（詳本院
    卷第57至63頁）。足徵被告前揭所辯，應堪採信。原告空言
    否認其所給付被告之400 萬元與系爭4 筆土地買賣契約之買
    賣價金無涉云云，為無足採。
  (四)本件被告就系爭5 筆土地上所為1,200 萬元之系爭抵押權設
    定，確有借款債權存在，已如上述，自不生系爭抵押權不存
    在之問題。是原告主張被告以該不存在之系爭抵押權出售與
    原告，並收取原告交付之400 萬元，被告所為顯已構成詐欺
    云云，應無足採。此外，原告又未另主張及舉證證明被告尚
    有何詐欺情事，則其主張撤銷與被告間讓與系爭抵押權之意
    思表示，於法尚屬無據。另原告給付被告400 萬元，係為原
    告與黃林菊枝等6 人間系爭4 筆土地買賣契約買賣價金之一
    部，用作塗銷系爭抵押權之用，亦已如前述。是被告收受原
    告給付之該400 萬元，既係因原告與黃林菊枝等6 人間之土
    地買賣契約，而該土地買賣契約又仍繼續有效存在，則原告
    主張被告收受該400 萬元為不當得利云云，應無可採。被告
    所辯其收受該400 萬元為有法律上原因等情，應堪採信。
  (五)此外，原告又未另舉證證明被告收受該400 萬元有何不當得
    利之情事，則依首揭說明，原告徒以前案民事判決以被告對
    黃金勳之1,200 萬元債權係通謀虛偽意思表示而不存在，且
    兩造當初經公證之法律文件只移轉系爭抵押權，並未移轉債
    權，顯係違反民法第870 條之強制規定而無效，原告並未因
    系爭抵押權之讓與行為而繼受取得系爭抵押權及所擔保之抵
    押債權，判決原告敗訴確定為由，主張被告收受原告給付之
    400 萬元為不當得利云云，為無足採。
五、從而，原告依不當得利之法律關係，請求被告給付400 萬元
    ，及自94年9 月19日起至清償日止，按年息百分之5 計算之
    利息，為無理由，應予駁回。又原告之訴既經駁回，其假執
    行之聲請即失所依附，應併予駁回。
六、本件事證已臻明確，兩造其餘主張、陳述與舉證，經審酌與
    本院前開判斷不生影響，爰不再予逐一論述，附此敘明。
七、訴訟費用負擔之依據：民事訴訟法第78條。
中    華    民    國    97    年    4     月    8     日
                  民事庭法  官  王萬金
以上正本係照原本作成。
如對本判決上訴，須於判決送達後20日內向本院提出上訴狀。
                        書記官  劉碧雯
中    華    民    國    97    年    4     月    8     日


司法院資訊處製作；財團法人民間司法改革基金會備份。
